【裁判字號】    92,勞上易,68
【裁判日期】    921028
【裁判案由】    給付年資差額等
【裁判全文】
臺灣高等法院民事判決                            九十二年度勞上易字第六八號
    上  訴  人    甲○○
    被  上訴人    大同股份有限公司
    法定代理人    林挺生
    訴訟代理人    余宜玲
右當事人間請求給付年資差額等事件，上訴人對於中華民國九十二年四月三十日台灣
台北地方法院九十一年度勞訴字第二○六號第一審判決提起上訴，本院於民國九十二
年十月十四日言詞辯論終結，判決如左：
    主      文
上訴駁回。
第二審訴訟費用由上訴人負擔。
    事      實
甲、上訴人方面：
一、聲明：
  (一)原判決廢棄。
  (二)被上訴人應給付上訴人新台幣（下同）五十六萬一千四百元，及自民國（下同
      ）九十一年八月八日起至清償日止，按週年利率百分之五計算之利息。
  (三)第一審第二審訴訟費用由被上訴人負擔。
二、陳述：除與原判決記載相同者，茲引用之外，補稱：
  (一)被上訴人未替上訴人自僱用日起投保，依民法第一百八十四條規定推定有過失
      ，被上訴人於原審時亦未否認其未加保之過失。且被上訴人自勞工保險條例（
      下稱勞保條例）四十七年立法以來均有替員工加保，對上訴人疏忽未保，自應
      負補償之責。
  (二)上訴人於九十一年屆齡五十五歲，符合勞保條例規定之資格，其中斷的年資，
      依勞保條例第十二條可併計之，故可適用現行勞工保險條例第七十二條之規定
      。
  (三)上訴人向被上訴人申請補發年資差額，其後接獲承辦單位安衛課函文准予辦理
      年資差額補領，但申領時，人事處以參加互助會為由拒絕。按互助會只是替員
      工辦理勞工保險，離職時並未給付上訴人互助金。此外，被上訴人對其他具相
      同案例之員工 (林天星、陳田茂）均無條件補償勞保年資差額，郭進一亦依和
      解筆錄取得補償，故上訴人在同一條件下要求補發應無不妥。
乙、被上訴人方面：
一、聲明：
  (一)駁回上訴。
  (二)第二審訴訟費用由上訴人負擔。
二、陳述：除與原判決記載相同者，茲引用之外，補稱：
  (一)上訴人主張被上訴人未加保之事實，係發生於五十八年九月至六十六年二月間
      ，縱認被上訴人未為上訴人加保之行為確屬侵權行為，行為自終止之日起算迄
      今已逾十年，損害賠償請求權自侵權行為時起逾十年已消滅。
  (二)本案有不當得利之情事，亦應由上訴人負舉證責任。縱認本案被上訴人有不當
      得利情事，不當得利請求權之時效，亦已自受領利益時起逾十五年而消滅。
  (三)上訴人主張被上訴人公司安全衛生課曾以函文請其提出文件辦理年資差額補領
      ，惟查，該函文並未說明提出文件之目的係為其補辦年資差額，且安全衛生課
      並無處理補償事宜之權限，需經財務處及人事處二單位之會簽同意始得辦理，
      故上訴人所提之函文並無法證明被上訴人有為其辦理補償之意。
    理    由
一、上訴人起訴主張：自五十八年九月一日起受僱於被上訴人公司，於六十七年十一
    月三十日辦理退休離職，但被上訴人公司於六十六年二月二十五日始為其辦理勞
    工保險，依民法第一百八十四條規定推定被上訴人有過失，應負損害賠償責任。
    又依勞工保險條例第十二條規定，其過往之年資可追及計算，故應有勞工保險條
    例第二十七條之適用。上訴人本於被上訴人安全衛生科函復可補領年資差額而提
    出請求時，被上訴人竟主張因上訴人參與互助會而加以拒絕，惟上訴人離職時並
    未從互助會領取過互助金，且被上訴人對其他具相同情況之員工亦為年資差額之
    補償，本於上述主張，被上訴人應給付上訴人損害賠償等語。
二、被上訴人則以勞工保險條例第七十二條第一項後段所規定之損害賠償責任係六十
    八年二月十九日修正時增訂，並無溯及適用之效力，且此項損害賠償請求權，縱
    認為係侵權行為之損害賠償請求權，依民法第一百九十七條規定，亦已罹於消滅
    時效而消滅。若上訴人欲主張被上訴人有不當得利，應負舉證責任，縱認有不當
    得利情事，請求權亦已罹於十五年之時效而消滅。又，依上訴人所提出之被上訴
    人安全衛生課回函，其內容並未表示係為其補辦年資差額，且安全衛生課本身亦
    無辦理補償事宜之權限等語置辯。
三、本件上訴人主張：其自五十八年九月一日起受僱於被上訴人公司擔任員工，於六
    十七年十一月三十日辦理退休離職，但被上訴人公司於六十六年二月二十五日始
    為其辦理加入勞工保險之事實，業據其提出老年給付收據、申請書、離職付款明
    細等件為證，並為被上訴人所不爭執，是上訴人前開主張，應可信實。
四、上訴人雖主張其得適用現行勞工保險條例第七十二條第一項後段規定，就其損失
    依條例規定標準請求賠償等語。惟查上訴人自陳其係於五十八年九月一日受僱為
    被上訴人公司之員工，則上訴人到職當時適用者應為五十七年七月二十三日修正
    公布之勞工保險條例。上訴人雖復舉五十八年七月十一日內政部修正公布施行之
    勞工保險條例施行細則第二十四條規定稱五十八年受僱時即得主張云云。惟按當
    時勞工保險條例第八十三條僅規定「雇主或團體違背第十一條及第十二條之規定
    ，不辦保險手續或隱匿投保人數，以多報少者，除自僱用之翌日起追繳其應負擔
    部分之保險費外，並得比照第二十三條規定追繳滯納金。如不繳納者，處二百元
    以上三千元以下罰鍰。」，並無規定勞工因此所受之損失應由雇主賠償。現行勞
    工保險條例第七十二條第一項「投保單位不依本條例之規定辦理投保手續者，按
    自僱用之日起，至參加保險之日止應負擔之保險費金額，處以二倍罰鍰。勞工因
    此所受之損失，並應由投保單位依本條例規定之給付標準賠償之。」係於六十八
    年二月十九日修正公布全文七十九條時所增訂（六十八年之規定係處以一倍罰鍰
    ），依中央法規標準法第十三條規定，現行勞工保險條例第七十二條第一項後段
    所規定之損失賠償責任，應自六十八年二月十九日增訂該條文公布之第三日起即
    六十八年二月二十二日起始生效力，且該修正條文並無溯及既往適用之規定，故
    上訴人主張依據現行勞保條例第七十二條第一項後段之規定請求被上訴人應自僱
    用之五十八年九月一日起至上訴人自認之被上訴人公司應為其辦理勞工保險投保
    手續之六十六年二月二十五日止所生之損失，按該條例規定之老年給付標準賠償
    云云，自屬無據，而無理由。
五、上訴人雖稱其他員工均領到補償金，獨上訴人未領到補償金云云，惟按補償金須
    在被上訴人公司退休者公司為體恤才予補償，而上訴人係於六十七年自願離職，
    並未在被上訴人公司退休，為上訴人所不爭執，自無可能比照其他員工辦理。上
    訴人又稱被上訴人公司之安全衛生課曾以函文請其提出文件辦理年資差額補領，
    惟查，該函文並未說明提出文件之目的係為其補辦年資差額，且查，被上訴人公
    司安全衛生課並無處理補償事宜之決定權限，需經財務處及人事處二單位之會簽
    同意始得辦理，上訴人亦稱「應由總經理批」等語（見本院卷第四七頁），故該
    函文並無法證明被上訴人有為其辦理補償之意，更不得資為請求之依據。
六、上訴人雖又主張被上訴人未為其辦保險，爰依據侵權行為之規定請求被上訴人賠
    償或返還云云。惟按民法第一百九十七條第一項規定「因侵權行為所生之損害賠
    償請求權，自請求權人知有損害及賠償義務人時起二年間不行使而消滅。自有侵
    權行為時起逾十年者亦同」，該條後段所謂「自有侵權行為時」，係指「損害原
    因之加害行為所為之時」，申言之，即自有侵權行為時起，已逾十年者，無論請
    求權人對於損害及賠償義務人已知未知，均不得再行使。經查，本件上訴人主張
    被上訴人未加保之事實，係發生於五十八年九月至六十六年二月間，縱認被上訴
    人未為上訴人加保之行為確屬侵權行為，其侵權行為自終止之日起算迄今已逾十
    年，依前所述，上訴人之損害賠償請求權亦自侵權行為時起逾十年而消滅。另上
    訴人主張倘本件侵權行為損害賠償請求權時效完成後，被上訴人仍應依關於不當
    得利之規定返還所受之利益云云。惟按民法第一百九十七條第二項適用之前提需
    被上訴人同時具備不當得利之要件始可，上訴人並未舉證證明被上訴人受有何不
    當得利，況縱認本件被上訴人有不當得利情事，然不當得利請求權之時效，亦已
    自受領利益時起逾十五年而消滅。
七、綜上所述，上訴人主張為不足採，被上訴人抗辯尚屬可信。是則上訴人依現行勞
    工保險條例第七十二條第一項後段請求被上訴人公司應給付上訴人五十六萬一千
    四百元及自九十一年八月八日起至清償日止，按週年利率百分之五計算之利息，
    為無理由，不應准許。原審為上訴人敗訴之判決及駁回其假執行之聲請，並無不
    合。上訴意旨指摘原判決不當，求予廢棄改判，為無理由，應予駁回。
八、兩造其餘之攻擊或防禦方法及未經援用之證據，經本院斟酌後，認為均不足以影
    響本判決之結果，自無逐一詳予論駁之必要，併此敘明。
九、據上論結，本件上訴為無理由，依民事訴訟法第四百四十九條第一項、第七十八
    條，判決如主文。
中      華      民      國    九十二    年      十      月     二十八   日
                              勞工法庭
                                  審判長法  官  許  正  順
                                        法  官  翁  昭  蓉
                                        法  官  黃  嘉  烈
正本係照原本作成。
不得上訴。
中      華      民      國    九十二    年      十      月    二十九    日
                                        書記官  倪  淑  芳


司法院資訊處製作；財團法人民間司法改革基金會備份。
